【裁判字號】    98,家訴,29
【裁判日期】    990913
【裁判案由】    返還遺產等
【裁判全文】
臺灣屏東地方法院民事判決              98年度家訴字第29號
原      告  丙○○
原      告  甲○
上列二人共同
訴訟代理人  周振宇律師
被      告  丁○○    住屏東縣琉球鄉○○村○○路115號
                      身分證統一編號：Ｚ000000000號
被      告  乙○○    住苗栗縣竹南鎮○○路137巷8弄8之4號
                      5樓
                      身分證統一編號：Ｚ000000000號
被      告  戊○○    住台南縣新化鎮三十六崙117號
                      身分證統一編號：Ｚ000000000號
上列三人共同
訴訟代理人  曾慶雲律師
上列當事人間請求返還遺產等事件，本院於民國99年8 月30日辯
論終結，判決如下：
    主  文
被告應連帶給付原告甲○新臺幣壹佰伍拾陸萬柒仟玖佰柒拾柒元
，及自民國98年6 月7 日起至清償日止按年息百分之計算之利息
。
被告應連帶給付原告丙○○新臺幣貳拾貳萬肆仟陸佰零肆元，及
自民國98年6 月7 日起至清償日止按年息百分之計算之利息。
訴訟費用由被告連帶負擔。
本判決第一項於原告甲○以新臺幣伍拾貳萬貳仟陸佰伍拾玖元供
擔保後得假執行。
本判決第二項於原告丙○○以新臺幣柒萬肆仟捌佰陸拾捌元供擔
保後得假執行。
    事實及理由
一、原告起訴主張：原告甲○之配偶林清吉於民國98年4 月30日
    死亡，林清吉之前長久與原告甲○、丙○○共同居住，被告
    等與原告丙○○乃同父異母之兄妹，被告等向原告稱欲帶林
    清吉至外地療養，但卻於98年2 月5 日前往屏東縣琉球鄉農
    會提領林清吉存款帳戶內之新臺幣（下同）20萬元；前往屏
    東縣琉球郵局提領林清吉存款帳戶內之20萬元；前往屏東縣
    琉球區漁會提領林清吉存款帳戶內之150 萬元；前往屏東縣
    東港區漁會提領林清吉存款帳戶內之301,790 元；更於林清
    吉死亡後再度自琉球漁會及郵局提領林清吉帳戶內合計
    495,500 元，是被告自林清吉帳戶內計提領2,697,290 元。
    又林清吉生前支付新樓醫院醫療費用7,800 元，支付救護車
    費用1,000 元，支付署立台南醫院醫療費用1,744 元，死亡
    後支出殯葬費220,350 元。又原告甲○並無婚後財產，林清
    吉之婚後財產為2,686,746 元（200,000 ＋200,000 ＋
    301,790 ＋1,500,000 ＋495,500 －7,800 －1,000 －
    1,744 ＝2,686,746 ），則原告甲○依民法第1030條之1 第
    1 項前段規定，可請求林清吉上開財產之一半即1,343,373
    元。另林清吉之遺產合計為1,123,023 元【2,686,746 －
    1,343,373 （原告甲○之剩餘財產分配額）－220,350 （殯
    葬費）＝1,123,023 】，而兩造均為其繼承人，每人應繼分
    為224,604 元，是原告甲○合計可得1,567,977 元，原告丙○○可得224,604 元，爰提起本訴，訴請被告等連帶給付原
    告甲○、丙○○上開金額，及各自起訴狀繕本送達翌日即98
    年6 月7 日起至清償日止按年息百分之計算之利息，並陳明
    願供擔保請准宣告假執行。
二、被告則以：98年2 月6 日的4 次提款行為係與被繼承人林清
    吉一同前往，其中各提領20萬元計40萬元部分由林清吉取走
    用以清償個人債務，提領301,790 元部分作為林清吉、戊○○、乙○○3 人於臺南之生活費用，提領150 萬元部分其中
    林清吉取走50萬元用以清償債務，又贈與被告戊○○50萬元
    ，並囑付預留50萬元作為林清吉與原配撿骨之費用，另98年
    5 月5 日提領之495,500 元，則全數支用於林清吉之殯葬費
    用等語資為抗辯。
三、整理兩造不爭執事項，並簡化兩造爭點如下：
（一）不爭執事項
   1、 被繼承人林清吉於98年4 月30日死亡，原告甲○為林清
       吉之配偶，原告丙○○及被告等均為林清吉之子女，兩
       造皆為林清吉之法定繼承人。
   2、98年2 月6 日由被告戊○○、訴外人林金玉（係林清吉之
      姪女）前往屏東縣琉球鄉農會提領林清吉存款帳戶內之20
      萬元，及前往屏東縣琉球郵局提領林清吉存款帳戶內之20
      萬元；由被告乙○○、訴外人林金玉前往屏東縣琉球區漁
      會提領林清吉存款帳戶內之150 萬元；由被告林金玉、乙○○、被繼承人林清吉前往屏東縣東港區漁會提領林清吉
      存款帳戶內之301,790 元。
   3、98年5 月5 日由被告丁○○、乙○○前往屏東縣琉球區漁
      會及郵局提領林清吉存款帳戶內之金額合計495,500 元。
   4、原告甲○無婚後財產。
   5、被繼承人林清吉死亡時合計支出殯葬費用220,350 元。
   6、被繼承人林清吉生前支付新樓醫院醫療費用7,800 元，支
      付救護車費用1,000 元，支付署立台南醫院醫療費用
      1,744 元。
（二）爭執事項
   1、98年2 月6 日的4 次提款行為被繼承人林清吉有否一同前
      往並徵得其同意或授權？其中各提領20萬元計40萬元部分
      是否林清吉取走用以清償債務？提領301,790 元部分是否
      林清吉同意作為林清吉、戊○○、乙○○3 人於臺南之生
      活費用？提領150 萬元部分是否林清吉取走50萬元用以清
      償債務，贈與被告戊○○50萬元，並囑付預留50萬元作為
      林清吉與原配撿骨之費用？
   2、98年5 月5 日提領之495,500 元，是否全數支用於林清吉
      之殯葬費用？
   3、被繼承人林清吉有否支出看護費用21,300元。
四、得心證之理由：
（一）本件98年2 月6 日由被告戊○○、訴外人林金玉（係林清
      吉之姪女）前往屏東縣琉球鄉農會提領林清吉存款帳戶內
      之20萬元，及前往屏東縣琉球郵局提領林清吉存款帳戶內
      之20萬元；同日由被告乙○○、訴外人林金玉前往屏東縣
      琉球區漁會提領林清吉存款帳戶內之150 萬元；同日由被
      告林金玉、乙○○、被繼承人林清吉前往屏東縣東港區漁
      會提領林清吉存款帳戶內之301,790 元；另於98年5 月5
      日由被告丁○○、乙○○前往屏東縣琉球區漁會及郵局提
      領林清吉存款帳戶內之金額合計495,500 元等情，為兩造
      所不爭，並有上開金融機關之交易明細附卷可憑（本院卷
      第12至17頁），應屬真實。兩造雖就98年2 月6 日之提款
      行為被繼承人林清吉有無一同前往或徵得其同意、授權乙
      節各執一詞，惟本院認上開所提款項不論有否經被繼承人
      林清吉同意或授權，於提出後仍屬被繼承人林清吉之財產
      ，於林清吉死亡時則應列為遺產。
（二）被繼承人林清吉於98年4 月30日死亡，有戶籍謄本可稽，
      其與原告甲○於結婚時並未約定夫妻財產制，依民法第
      1005條規定，應以法定財產制為其夫妻財產制。又死亡為
      婚姻關係消滅之原因，則原告甲○自得依民法第1030條之
      1 第1 項規定行使剩餘財產分配請求權。
（三）被告固辯稱：98年2 月6 日的4 次提款行為，其中2 次各
      提領20萬元計40萬元部分由林清吉取走用以清償債務，提
      領301,790 元部分林清吉同意作為林清吉、戊○○、乙○○3 人於臺南之生活費用，提領150 萬元部分由林清吉取
      走50萬元用以清償債務，贈與被告戊○○50萬元，並囑付
      預留50萬元作為林清吉與原配撿骨之費用云云，然為原告
      所否認。按當事人主張有利於己之事實者，就其事實有舉
      證之責任，民事訴訟法第277 條定有明文，上開被告抗辯
      之情，顯屬對其有利之事實，自應負舉證責任，而被告就
      此部分未能舉證以實其說，所辯並不足取。又被繼承人死
      亡時計支出殯葬費用220,350 元，為兩造所不爭，並有喪
      葬費明細影本2 紙及收據影本24張附卷可憑（本院卷第78
      至89頁），是被告辯稱：98年5 月5 日提領之495,500 元
      ，全數支用於林清吉之殯葬費用云云，亦不足採。被告另
      辯稱：被繼承人林清吉死亡前曾支出看護費用21,300元云
      云，並提出托護單3 份及收據1 紙為證，然亦為原告所否
      認，稽之被告所提出之單據皆為私文書，依民事訴訟法第
      357 規定，應由舉證人證其真正，惟被告復未能進一步立
      證以實其說，其此部分辯解亦不足取。
（四）原告甲○並無婚後財產，及被繼承人林清吉生前支付新樓
      醫院醫療費用7,800 元，支付救護車費用1,000 元，支付
      署立台南醫院醫療費用1,744 元等情，均為兩造所不爭，
      並有醫療費用收據8 份及車資明細1 紙附卷可佐（本院卷
      106 至111 頁）。是被繼承人林清吉之婚後財產應為
      2,686,746 元（200,000 ＋200,000 ＋301,790 ＋
      1,500,000 ＋495,500 －7,800 －1,000 －1,744 ＝
      2,686,746 ），則原告甲○依民法第1030條之1 規定行使
      剩餘財產分配請求權，得請求分配之金額為1,343,373 元
      。另被繼承人林清吉之遺產計算後應為1,123,023 元【
      2,686,746 －1,343,373 （原告甲○之剩餘財產分配額）
      －220,350 （殯葬費）＝1,123,023 】，而兩造均為其繼
      承人，依民法第1138條第1 款、第1144條第1 款規定，應
      繼分各為1 ／5 ，則原告甲○、丙○○各分得之遺產為
      224,604 元【1,123,023 ÷5 ＝224,604 （小數點以下捨
      去）】。又被繼承人林清吉之遺產皆於被告等保管中，於
      未分割前為公同共有，從而，原告甲○請求被告3 人連帶
      給付剩餘財產分配額1,343,373 元及繼承所得遺產
      224,604 元，合計1,56,7977 元，及自起訴狀繕本送達翌
      日即98年6 月7 日起至清償日止按年息百分五之計算之利
      息，核屬有據，應予准許。又原告丙○○請求被告3 人連
      帶給付繼承所得遺產224,604 元，及自起訴狀繕本送達翌
      日即98年6 月7 日起至清償日止按年息百分五之計算之利
      息，亦屬有據，應予准許。
三、假執行之宣告：
    原告2 人分別陳明願供擔保聲請宣告假執行，核無不合，爰
    分別酌定相當擔保金額准許之。
四、結論：本件原告之訴為有理由，依民事訴訟法第78條、第85
    條第2 項、第390 條第2 項，判決如主文。
中    華    民    國    99    年    9     月    13    日
                        家事庭法  官  趙家光
以上正本係照原本作成。
如不服本判決，應於收受送達後20日內向本院提出上訴書狀（均
須按他造當事人之人數附繕本）。如委任律師提起上訴者，應一
併繳納上訴審裁判費。
中    華    民    國    99    年    9     月    13    日
                              書記官  簡慧瑛

司法院資訊處製作；財團法人民間司法改革基金會備份。
